最高法院民事判決　　　　　　　　　　110年度台上字第846號
上　訴　人　鄭欽榮
　　　　　　鄭金塗
共　　　同
訴訟代理人　金學坪律師
　　　　　　陳觀民律師
被 上訴 人　林秀青
　　　　　　林矗杉
　　　　　　林春億
共　　　同
訴訟代理人　周紫涵律師
被 上訴 人　陳柏年
　　　　　　陳柏宇
　　　　　　陳梅麗
　　　　　　陳梅純
　　　　　　陳梅秀（Meysiu Correia Chen）
　　　　　　陳昭哲
　　　　　　陳燕輝
　　　　　　陳昭鴻
　　　　　　陳昭庸
　　　　　　陳昭美
　　　　　　柯　西
　　　　　　陳榮基
　　　　　　陳榮豐
　　　　　　陳凌翠
上列當事人間請求返還不當得利事件，上訴人對於中華民國 109
年6月17日臺灣高等法院第二審更審判決（107年度重上更二字第
42號），提起上訴，本院判決如下：
    主  文
原判決除假執行部分外廢棄，發回臺灣高等法院。
    理  由
本件被上訴人主張：坐落新北市○○區○○○段 000000000
  ○000○0地號土地（下合稱系爭土地）原係訴外人陳新爨、陳
  君威及陳君釵因繼承陳瑞圖而分別共有各3分之1，詎陳新爨於
  民國42年7月間以其及當時已亡故之陳君威、陳君釵等3人名義
  ，與訴外人鄭金益簽訂登記編號改制前臺北縣三峽鎮三龍字第
  52號之耕地租約（下稱系爭租約），鄭金益死亡後，由其繼承
  人即上訴人續租。系爭租約既未經陳君威之繼承人同意而簽訂
  ，依民法第170條第1項規定，對伊不生效力，則上訴人於86年
  5 月16日領取徵收補償費新臺幣（下同）1,207萬7,336元，其
  中就陳君威應有部分所領取之補償費402萬5,778元（下稱系爭
  補償費）即屬不當得利。伊係陳君威之全體繼承人，因陳君威
  之遺產尚未分割，伊自得請求上訴人返還系爭補償費予陳君威
  之全體繼承人等情，爰依民法第179 條規定，以先位聲明求為
  命上訴人各給付伊全體201萬2,889元，及加計自86年5 月17日
  起算之法定遲延利息；縱認系爭補償費屬可分之債，上訴人亦
  應分別返還伊就系爭土地應有部分各36分之1 計算之補償費，
  並於原審追加備位聲明，求為命上訴人分別給付伊每人各16萬
  7,741元，及加計自86年5月17日起算法定遲延利息之判決（被
  上訴人林秀青以次3 人請求確認系爭租約無效部分，經原審第
  一次更審判決其勝訴後，未據上訴人聲明不服而告確定；又被
  上訴人逾上開先位聲明之請求部分，亦據其於原審減縮聲明，
  均未繫屬於本院，不予贅述）。
上訴人則以：系爭租約係由地主授權代表陳新爨及佃農代表會
  同簽署，74年11月1 日由陳新爨之繼承人陳良臣會同伊續訂租
  約，均經改制前臺北縣三峽鎮公所登記及臺北縣政府認可，縱
  認程序不符規定，惟伊均有繳納租金及實際耕作，基於誠信原
  則，系爭租約對被上訴人應為有效。另政府徵收耕地時，依平
  均地權條例第11條課予出租人須補償承租人3分之1地價之公法
  上義務，此項前階段行政處分屬伊受領補償費之公法上原因，
  僅在後階段代為扣繳給付承租人行為屬私法行為，自非無法律
  上原因，不構成不當得利；又返還補償費屬可分之債，林秀青
  以次3 人逾其繼承應有部分範圍之請求，並無理由，且其他共
  有人之請求部分已罹於時效等語，資為抗辯。
原審將第一審所為被上訴人上述先位聲明部分敗訴之判決廢棄
  ，改判命上訴人為給付，無非以：系爭租約於42年間訂立時，
  系爭土地登記之所有權人為陳新爨、陳君威及陳君釵，權利範
  圍各3分之1，惟陳君威及陳君釵分別於40年3月27日、33年4月
  21日死亡，當時陳君威之繼承人為陳熰、陳化育、陳化民、陳
  化三，陳君釵之繼承人則為陳雲南、陳雲洋、陳雲英、陳月雲
  、陳月鄉，陳月如、陳雲集。嗣陳熰於73年12月8 日死亡，其
  繼承人林國香亦於83年10月12日死亡，其繼承人則為林秀青以
  次3 人。雖系爭租約之出租人欄記載「陳新爨等三人」，並有
  浮貼之「所有權陳新爨、陳君威、陳君釵等三人」字樣，然僅
  有陳新爨簽名蓋章，斯時陳君威、陳君釵已死亡，為無權利能
  力人，無從簽訂系爭租約，系爭租約顯非陳新爨與陳君威、陳
  君釵之繼承人全體共同為之，或由陳新爨被授權代理陳君威、
  陳君釵之繼承人而為之，系爭租約依民法第170條第1項規定，
  對陳君威、陳君釵全體繼承人不生效力，系爭租約即為無效。
  嗣系爭土地經新北市政府辦理徵收，上訴人於86年5 月16日就
  陳君威應有部分領取系爭補償費，各受有201萬2,889元之不當
  得利。而陳君威之遺產並未分割，陳君威之繼承人向上訴人請
  求返還系爭補償費之不當得利債權，屬陳君威全體繼承人公同
  共有。被上訴人為陳君威之繼承人，其先位依不當得利之法律
  關係，請求上訴人各給付201萬2,889元本息，即屬有據。林秀
  青以次3人於101年1 月21日提起本件訴訟，其請求權未罹於時
  效，其餘被上訴人經原審裁定追加為原告後，視為一同起訴，
  亦未罹於時效。被上訴人之先位請求既有理由，其備位聲明即
  無審究必要。從而，被上訴人依民法第831條準用第828 條第3
  項、第179 條規定，請求上訴人各給付如其上述先位所聲明，
  即有理由等詞，為其判斷之基礎。
按公同共有債權人起訴請求債務人履行債務，係公同共有債權
  之權利行使，應依民法第831條準用第828條第3 項規定，除法
  律另有規定外，須得其他公同共有人全體之同意，或由公同共
  有人全體為原告，其當事人之適格始無欠缺。又當事人適格為
  訴權存在之要件，且屬法院應依職權調查之事項，無論訴訟進
  行至如何程度，應隨時依職權調查之。查系爭土地權利範圍 3
  分之1 為陳君威之遺產，並未辦理遺產分割，為原審所確定之
  事實，則陳君威之繼承人向上訴人請求返還系爭補償費之不當
  得利債權，屬陳君威全體繼承人公同共有，自應以其全體繼承
  人為原告，當事人之適格始無欠缺。而陳君威之長子陳化育固
  於85年1月9日死亡，惟陳化育之配偶為陳紀文萱、長子為陳昭
  勝，陳昭勝之配偶為游秀森，被上訴人陳柏年、陳柏宇則為陳
  昭勝之子，有戶籍謄本可稽（見原審更一卷第205頁、第206頁
  ）；然該戶籍謄本僅顯示陳紀文萱、陳昭勝及游秀森已遷出，
  乃原審未進一步查明陳紀文萱、陳昭勝及游秀森是否仍存活？
  有無拋棄繼承？即逕認被上訴人為陳君威之全體繼承人，命上
  訴人返還系爭補償費，不免速斷。倘若陳昭勝仍存活，能否逕
  將陳柏年、陳柏宇追加為原告而提起本件訴訟？如陳昭勝已死
  亡，而其配偶游秀森仍存活，且未拋棄繼承之情形下，能否未
  將其追加為原告一同起訴？均待釐清，凡此攸關被上訴人提起
  本件訴訟之當事人是否適格之判斷，自非無進一步研求之必要
  。上訴論旨，指摘原判決違背法令，求予廢棄，非無理由。
據上論結，本件上訴為有理由。依民事訴訟法第477條第1項、
  第478條第2項，判決如主文。
中    華    民    國   110    年    10    月    14    日
                      最高法院民事第九庭
                          審判長法官  盧  彥  如  
                                法官  林  麗  玲  
                                法官  張  恩  賜  
                                法官  王  本  源  
                                法官  吳  麗  惠  
本件正本證明與原本無異
                                      書  記  官
中    華    民    國   110    年   10   月    27      日